【裁判字號】    97,花易,31
【裁判日期】    970731
【裁判案由】    違反著作權法
【裁判全文】
臺灣花蓮地方法院刑事判決              97年度花易字第31號
公  訴  人  臺灣花蓮地方法院檢察署檢察官
被      告  乙○○
            甲○○
上列被告因違反著作權法案件，經檢察官聲請以簡易判決處刑（
96年度偵字第1278號、96年度偵字第3599號），本院改依通常程
序審理，並判決如下：
    主  文
乙○○、甲○○均無罪。
    理  由
一、公訴即聲請簡易判決處刑意旨略以：被告乙○○、甲○○均
    明知未經音樂著作權人之同意或授權，不得以公開演出方式
    侵害他人之著作權，而「風飛沙」、「雙人枕頭」、「月圓
    思情」、「情難斷夢袂醒」、「春天哪會這呢寒」、「連杯
    酒」、「等一下呢」、「一條手巾仔」等音樂著作，業經著
    作權人專屬授權予音樂著作權仲介團體即社團法人台灣音樂
    著作權人聯合總會（下稱音樂聯合總會）管理，被告二人未
    經音樂聯合總會之同意或授權，自民國95年3、4月間起至96
    年2 月1 日止，由乙○○將上述音樂著作灌錄在點將家卡拉
    OK伴唱機內，再將伴唱機寄放在甲○○所經營位在花蓮縣花
    蓮市○○路○段101 號之「晶華卡拉OK」店內，供不特定人
    使用該電腦伴唱機點唱上述歌曲牟利，以此公開演出方式侵
    害音樂聯合總會之著作財產權。嗣於96年2 月1 日20時35分
    許，經警在上址查獲，並扣得電腦伴唱機一台，因認被告二
    人共同涉犯著作權法第92條之擅自以公開演出之方法侵害他
    人之著作財產權罪嫌。
二、按犯罪事實應依證據認定之，無證據不得認定犯罪事實；不
    能證明被告犯罪者，應諭知無罪之判決，刑事訴訟法第 154
    條第2 項、第301 條第1 項前段分別定有明文。次按認定不
    利於被告之事實須依積極證據，苟積極證據不足為不利於被
    告事實之認定時，即應為有利於被告之認定（最高法院30年
    臺上字第816 號判例意旨參照）；認定犯罪事實所憑之證據
    ，雖不以直接證據為限，間接證據亦包括在內；然而無論直
    接或間接證據，其為訴訟上之證明，須於通常一般之人均不
    致有所懷疑，而得確信其為真實之程度者，始得據為有罪之
    認定，倘其證明尚未達到此一程度，而有合理之懷疑存在時
    ，因而為無罪之判決，尚不得任意指為違法（最高法院76年
    臺上字第4986號判例意旨參照）；檢察官對於起訴之犯罪事
    實，倘其所提出之證據，不足為被告有罪之積極證明，或其
    指出之證明方法，無從說服法院以形成被告有罪之心證，基
    於無罪推定之原則，自應為被告無罪判決之諭知（最高法院
    92年臺上字第128 號判例意旨參照）。另按，刑法第25條第
    1 項所謂已著手於犯罪行為之實行，係指對於構成犯罪要件
    之行為，已開始實行者而言，若於著手此項要件行為以前之
    準備行動，係屬預備行為，除法有處罰預備犯之明文，應依
    法處罰外，即無犯罪可言。著作權法第92條之擅自以公開演
    出之方法侵害他人之著作財產權罪，未規定處罰預備犯，是
    以本罪之成立，必須已著手為公開演出之行為，始足論之。
    而被告是否已開始為公開演出之行為，應由檢察官負舉證責
    任，無證據不能推論其犯罪構成要件事實。
三、本件公訴人認被告二人涉有擅自以公開演出之方法侵害他人
    著作財產權之犯行，無非係以：被告乙○○、甲○○之供述
    、告訴代理人丙○○之指訴、著作權仲介團體設立許可證影
    本、法人登記證書影本、音樂著作著作財產權專屬授權委託
    管理契約書影本、授權歌曲影本及委任狀、現場照片、電腦
    伴唱機扣案之代保管資料等在卷可稽，資為論罪依據。訊據
    被告二人固坦承有將上開「點將家」電腦伴唱機裝設在上址
    之「晶華卡拉OK」店內，惟堅決否認有何擅自以公開演出之
    方法侵害他人著作財產權之行為，乙○○辯稱：我買的是點
    唱家營業用的點唱機，是可以用來開設卡拉OK的，這些歌很
    少人點，大部分都是點原住民及國語歌曲，原住民的歌很多
    等語；甲○○辯稱：這些歌很少人在點唱，當天告訴人到我
    店內取締時，也是他們自己開機並點播這些歌，我們店內沒
    有營業等語。
四、經查：
  (一)依著作權法第3 條第1 項第9 款之規定，公開演出係指以演
    技、舞蹈、歌唱、彈奏樂器或其他方法向現場之公眾傳達著
    作內容。以擴音器或其他器材，將原播送之聲音或影像向公
    眾傳達者，亦屬之。是以單純將音樂著作錄製存放於電腦伴
    唱機內，並未構成公開演出之行為。又公開演出行為係以「
    向現場之公眾傳達著作內容」為要件，就音樂著作而言，其
    內容包括詞、曲二部分，係以歌唱、彈奏樂器為其主要表達
    方法。而曲之部分，為旋律所構成，因此專屬著作權人所享
    有公開演出之權利範圍，應限原創作之旋律部分，至於非原
    創作之旋律而事後經由他人編組之合弦或合聲，則非屬原音
    樂著作之一部分，創作人就此由他人編組之合弦或合聲之部
    分，自不享有著作權利。從而，以電腦伴唱機為例，伴奏之
    部分即俗稱之「卡拉」，乃經由電子合成方式編組（MIDI）
    或另以真實樂器錄製而成，其結構如同一般吉他或鋼琴伴奏
    時之合弦，是依其所伴奏之曲調用諸如開放合弦或封閉合弦
    等合聲方式另行編成，而合弦的方式可任由伴奏者自行決定
    其所採之組合形式，已超出原著作創作之範疇。所以通常伴
    唱機播放出來的音樂只有伴奏合弦的表現，沒有原創作樂曲
    的表現，除非另由人聲演唱出主旋律而結合成原音樂著作之
    表現外，一般無法傳達出原創作之內容，因此單純播放伴唱
    之合弦配樂並不構成原音樂著作之公開演出。就像吾人共同
    之經驗：朋友在KTV 包廂中點播了一首不會唱的歌，大家也
    沒聽過，因此只能聽到伴奏的音樂，但聽不出原音樂著作所
    要表現的內容為何，所以必須要有會唱該歌曲的人將歌曲之
    主旋律唱出或切換至「人聲教唱」功能，才能聽出該首歌曲
    的內容，亦即才構成所謂之「演出」該音樂著作之行為。故
    而是否有人在有公眾之現場點播伴唱機內錄製之伴奏合弦合
    聲，然後配合以人聲演唱其音樂作著之詞、曲，乃對構成音
    樂著作之「公開演出」行為與否，至關重要。是構成對音樂
    著作財產權人所享有公開演出權之侵害者，必須行為人有以
    前揭方法在現場向公眾傳達音樂著作之事實者始足當之。然
    據證人即告訴代理人丙○○於本院審理時證稱：卷內照片為
    取締時拍的，蒐證時沒有拍照，蒐證時有在店內唱歌，但是
    點哪些歌唱忘了，被告當時有在營業，但是在現場沒有聽到
    客人點唱上開「風飛沙」等歌曲，帶警察去取締時沒有點唱
    ，也沒有別人在唱等語，則由上述證言，尚不足以證明證人
    丙○○於蒐證或取締時，被告等之店內有公開演出上開歌曲
    之事實。又被告等辯稱其為原住民，來其店內消費的亦都是
    原住民朋友，大部分都是點原住民及國語歌曲，沒有點唱上
    開「風飛沙」等台語歌曲，是以證人丙○○上開證述，亦無
    從證明有何人點播被告等伴唱機內之上開歌曲，而向現場之
    不特定人或特定多數人為公開演出之事實。揆上說明，自不
    能就伴唱機內錄有上開歌曲，即遽行推論被告即有公開演出
    之行為甚明。被告僅單純將音樂著作詞曲置於伴唱機內，但
    未有人點選並且為公開演出者，應僅屬不罰之預備行為。
  (二)復據證人丙○○於本院證述：被告等之電腦伴唱機內一定會
    有上開「風飛沙」等歌曲，這些機器出廠時裡面本來就會有
    這些歌曲，因為這些歌是燒死在機器內的，所以不像有一些
    歌是事後用灌錄的方式增加的，所以縱使被告等不想讓客人
    點唱這幾首歌曲，也無法從機器內刪除掉，伊蒐證的方法其
    實只是去查機器是否安裝在該地址，只要看是安裝何廠牌型
    號之機器，就知道其內有無上開歌曲，再核對一下編號，就
    知道有無授權等語，足證被告等所經營之「晶華卡拉OK」店
    內之電腦伴唱機雖有存放上開「風飛沙」等歌曲，但係該電
    腦伴唱機出廠時即預先燒錄在內，非由被告等事後灌錄，不
    能刪除，乃不得已而存在機器內，所以不得因此推論被告等
    裝設此電腦伴唱機，即存有使人公開演出上開「風飛沙」等
    歌曲之犯意。另伴唱機內之歌曲必須以「電腦編號」選取點
    播，而通常係由店家提供載有電腦編號之點歌本供顧客點唱
    ，惟本案卷內未查獲被告等提供載有上開「風飛沙」、「雙
    人枕頭」、「月圓思情」、「情難斷夢袂醒」、「春天哪會
    這呢寒」、「連杯酒」、「等一下呢」、「一條手巾仔」等
    歌曲「電腦編號」之「點歌本」供顧客點播，則不能證明被
    告等有使顧客點播上開歌曲之意思，亦即無證據得認定被告
    等有未經授權，利用不知情之顧客為公開演出上開歌曲之犯
    行。
  (三)又卷內固有由證人郭世明所拍上開「風飛沙」等歌曲片頭之
    照片，然上開照片係於取締時所拍攝，而取締時被告店內並
    無客人，業據上開證人結證明確，已如前述，故上開歌曲乃
    由證人丙○○於取締時所點選，而丙○○為專業之蒐證人員
    ，就上開歌曲之電腦編號早已熟記，無需「點歌本」即可自
    行點選拍照，因此亦無從由上開照片證明被告等有提供「風
    飛沙」、「雙人枕頭」、「月圓思情」、「情難斷夢袂醒」
    、「春天哪會這呢寒」、「連杯酒」、「等一下呢」、「一
    條手巾仔」等歌曲之「電腦編號」供顧客點播。再者，關於
    「公開演出」之定義，係指以演技、舞蹈、歌唱、彈奏樂器
    或其他方法向現場之公眾傳達著作內容，或以擴音器或其他
    器材，將原播送之聲音或影像向公眾傳達，已如前述。至所
    謂「公眾」之定義，則於著作權法第3 條第1項第4款規定：
    指不特定人或特定之多數人。但家庭及其正常社交之多數人
    ，不在此限。故公開演出之成立要件，必須行為人向「現場
    」之不特定人或特定之多數人傳達著作內容，亦即演出時必
    須確有公眾在場始足當之，與通常刑法上之「公開」之定義
    只須為「得共見共聞」不同。依罪刑法定主義，自不宜擅加
    擴張解釋。故而證人丙○○取締時點播上開歌曲，未有演唱
    之行為，即未有傳達著作內容之行為，又未有公眾於現場，
    難謂有何公開演出之行為。
  (四)另查實務上以卡拉OK店之負責人構成著作權法第92條之罪名
    ，係謂其利用不知情之消費者以公開演出方式，侵害著作權
    人之音樂著作財產權，而認定為間接正犯。然所謂間接正犯
    所利用之人，應指無刑事責任能力之人或不知情之人而言，
    本案告訴代理人丙○○雖證述於蒐證時有點歌來唱，但忘了
    是點什麼歌等語，其指訴未能具體陳述本案犯罪之客體為何
    ，即難謂無瑕疵，自不能僅憑告訴人有瑕疵之指訴而為不利
    被告之認定。又因丙○○為蒐證人員，非屬不知情之消費者
    ，倘其為陷被告等於既遂犯而主動為公開演出之行為，能否
    謂為間接正犯之被利用之人，亦非無疑。況且，本案卷內無
    任何其他證據得證明告訴代理人或其他顧客有點播及向公眾
    傳達被告等擺設之伴唱機內之上開「風飛沙」等歌曲，已如
    前述，自不得遽行推論被告等成立著作權法第92條之罪名。
  (五)此外，復查無其他積極之證據，足證被告確有公訴人所指違
    反著作權法第92條之犯行，其犯罪尚屬不能證明，爰為被告
    無罪之諭知。
據上論斷，依刑事訴訟法第301 條第1 項，判決如主文。
本案經檢察官孫源志到庭執行職務。
中    華    民    國    97    年    7     月    31    日
                        臺灣花蓮地方法院刑事第二庭
                                    法  官  沈培錚
上列正本證明與原本無異。
如對本判決不服，應於送達後10日內，向本院提出上訴狀（上訴
狀應記載具體上訴理由並應抄附繕本）告訴人或被害人如對於本
判決不服者，應具備理由請求檢察官上訴，其上訴期間之計算係
以檢察官收受判決正本之日期為準。
中    華    民    國    97    年    7     月    31    日
                                    書記官


司法院資訊處製作；財團法人民間司法改革基金會備份。
